【裁判字號】    98,上易,286
【裁判日期】    980616
【裁判案由】    違反妨害兵役治罪條例
【裁判全文】
臺灣高等法院臺南分院刑事判決         98年度上易字第286號
上  訴  人
即  被  告  乙○○
選任辯護人  郭俊廷  律師
上列上訴人因違反妨害兵役治罪條例案件，不服臺灣臺南地方法
院98年度易字第26號中華民國98年2月27日第一審判決（起訴案
號：臺灣臺南地方法院檢察署97年度偵字第10357號），提起上
訴，本院判決如下：
    主  文
上訴駁回。
    事  實
一、乙○○於民國（下同）92年間，因偽造文書案件，經國防部
    南部地方軍事法院 (以下簡稱軍事法院)於92年6月26日，以
    92年度和審字第200號案，判處有期徒刑1年，緩刑2年確定
    ；同年復因竊盜案件，經軍事法院於93年1月27日，以92年
    度和審字第735號案，判處有期徒刑1年2月確定，前案因而
    撤銷緩刑，2件接續執行，於94年7月15日因假釋出監，甫於
    95年1月16日假釋期滿執行完畢。
二、乙○○明知其係三軍動員部隊，博愛Ｚ0000000000號 (起訴
    書誤繕為博愛F240103號)教育召集之應召員，依教育召集令
    原應於97年5月6日，前往臺南縣官田鄉官田村279號「官田
    營區」報到，該召集令業於97年3月20日郵寄至臺南縣新化
    鎮崙頂里崙子頂183號之6乙○○住處，且由乙○○親自簽收
    ，惟乙○○卻無故逾應召期限2日，未至上開單位報到。
三、案經臺南縣後備指揮部告發，由臺灣臺南地方法院檢察署檢
    察官偵查終結後提起公訴。
    理  由
甲、程序方面：按被告以外之人於審判外之言詞或書面陳述，除
    法律有規定者外，不得作為證據，刑事訴訟法第159條第1項
    定有明文。惟同法第159條之5第一項規定：被告以外之人於
    審判外之陳述，雖不符前4條之規定，而經當事人於審判程
    序同意作為證據，法院審酌該言詞陳述或書面陳述作成時之
    情況，認為適當者，亦得為證據。本件檢察官所提出之證據
    方法，被告及其辯護人同意為證據使用，本院審酌該等證據
    之取得過程並無瑕疵，與本件待證事實間復具有相當之關聯
    性，以之為本件證據尚無不當，自得採為證據。
乙、實體方面：
一、訊據被告乙○○對於上揭收受教育召集令，應於97年5月6日
    ，前往官田營區報到，惟逾應召期限2日，未至上開單位報
    到之事實，固不否認，惟矢口否認有違反妨害兵役治罪條例
    犯行，辯稱：我於97年4月間接到營區的人打電話到我家00-
    0000000號電話跟我聯絡，問我衣服、鞋子的型號，我問他
    我有收到召集令，上面時間是97年5月6日，是否要去，他跟
    我說他不清楚，應該不是5月6日這天，因為點召已經廢除，
    他並問我召集令上面是否有寫副本，我回說有，他說那應該
    不是這張，他說會再寄一張給我，但後來都沒有寄來，所以
    我就認為不是那天，就沒有去報到，5月中我有打電話到後
    備司令部問，他說我5月6日當天就要去當兵云云。
二、查：
  (一)被告於警詢中供稱：召集令是我親自收的等語 (見偵卷第9
    頁)，已坦承寄送召集令之郵件回執，為其親自簽受之事實
    ；又證人即被告之母親丁○○於原審審理中證稱：我不知道
    被告有沒有收到召集令，有沒有簽收回執，我也不知道被告
    要召集等語 (見原審卷第30頁)，已否認代被告簽收召集令
    之事實。再本件於偵查中，經檢察官當庭提示寄送召集令之
    郵件回執 (附於卷件袋中)，收件人欄上簽名之筆跡與被告
    警詢筆錄之簽名筆跡 (見偵卷第8、10頁)及檢察官當庭命被
    告書寫其姓名17次 (見偵卷第24頁)之筆跡均無不同，且被
    告於檢察官偵查中亦坦承上揭回執及警詢筆錄之筆跡沒有差
    別等語 (見偵卷第21頁)，依此足認召集令為其所親收。
  (二)又證人即被告之母丁○○及被告之弟丙○○，於原審審理中
    雖均證稱：97年4月間有人打電話予被告，詢問被告衣服及
    鞋子之型號云云。然查：證人等經檢察官分別詢問，接到電
    話時被告之母親在何處時，證人丙○○答稱：母親不在場，
    可能在2、3樓拖地云云 ( 見原審卷第23頁)；而證人丁○○
    答稱：我在被告及丙○○他們2人的後面云云 (見原審卷第
    30頁)，渠2人此部分之證迥然不同，足認渠等之證言恐有不
    實。再縱認證人等所述確有營區之人打電話予被告等語屬實
    ，然證人等均僅聽到通話之內容為營區之人詢問被告之衣服
    及鞋子型號之事實，而未聽聞營區之人說重寄召集令，及叫
    被告不要於97年5月6日不要報到之事實，此亦有各該證人之
    筆錄可稽 (見原審卷第26-30頁)，完全無法證明被告所稱要
    重寄召集令，毋庸於97年5月6日報到之事實。再經原審提示
    97年4月間被告00-0000000號家中電話之通聯紀錄，請被告
    指認何通電話係軍中營區撥打予被告者時，被告無法指認，
    由此亦足認被告所提出之上揭證據方法，並無法證明97年4
    月間曾有營區之人打電話通知被告及告知被告不需要如期報
    到之事實。
  (三)證人團管區職員甲○○於本院證稱：「教育召集只有壹張，
    沒有副本」，「教育召集時間寄發後不可能取消，除非颱風
    才會取消。」，「被告打電話來說，有人打電話問他衣服、
    鞋子型號，並告訴他不用去，但我不相信部隊會有人打電話
    給他叫他不用去，部隊發現人沒有報到，還會打電話給我們
    ，問為何沒有報到，不會有人打電話叫他不用去。」等語（
    見本院審理筆錄）。故被告所辯，無法證實。
  (四)縱認被告上揭辯稱均屬實，然查：
    (1)來電營區之人已明白告知被告，其不知道是否要如期報到
      之事實，被告為何逕自認為依該通話內容即可毋庸如期報
      到？
    (2)被告收受者為「教育」召集令，而非「點召」 (點閱召集
      )之召集令，營區之人係告知被告「點召」已經廢除，而
      非「教育召集」已經廢除，被告既自稱已參加過多次召集
      (見警卷第10頁)，焉有不知之理，實不知被告如何依此逕
      認其毋庸如期報到？
    (3)如被告毋庸依照期限報到，營區之人為何需要打電話詢問
      被告之衣服及鞋子之型號？
    (4)被告既不知是否應如期報到，而與台南縣後備指揮部人員
      甲○○聯絡，並提出記載甲○○聯絡電話之便條紙1張為
      證，然查被告既不知是否應如期向營區報到，即應於報到
      日期即97年5月6日前詢問才是，為何於報到日期後之5月
      中旬，才電話詢問，顯與常情不符。
    (5)承辦教育召集之單位為台南縣後備指揮部，而非營區人員
      ，為被告所明知，於報到日期前被告未再次收到更改日期
      之召集通知，理應如期前往報到才是，焉能逕以一通語焉
      不詳之電話即逕自未依召集命令如期前往營區報到。
  (五)綜上所述，足認被告所辯均無非係事後卸責之詞，與常情不
    符，而不足採，此外復有台南縣後備指揮部97年6月23日後
    南縣動字第0970003097號教育召集妨害兵役案件移送報告書
    及所附相關資料附卷可證，本件事證已甚明確，被告犯行堪
    以認定，應予依法論科。
三、核被告乙○○所為係犯妨害兵役治罪條例第6條第1項第4款
    之罪。查被告有事實欄所述論罪科刑紀錄，此有臺灣臺南地
    方法院檢察署刑案資料查註紀錄表、臺灣高等法院被告前案
    紀錄表各1紙附卷可稽, 其於執行完畢後5年內，再犯本案之
    罪，係屬累犯，應依刑法第47條第1項之規定加重其刑。
四、原審因予適用，妨害兵役治罪條例第6條第1項第4款，刑法
    第11條前段、第47條第1項、第41條第1項前段，並審酌被告
    犯罪情節及犯後態度等一切情狀，量處有期徒刑五月，並諭
    知易科罰金之折算標準，本院核其認事用法俱無不合，量刑
    亦稱妥適，被告上訴意旨否認犯罪，仍執陳詞指摘原判決不
    當，為無理由，應予駁回。
據上論結，應依刑事訴訟法第368條，判決如主文。
本案經檢察官趙中岳到庭執行職務。
中    華    民    國    98    年    6     月    16    日
                  刑事第五庭    審判長法  官  楊明章
                                      法  官  顏基典
                                      法  官  楊子莊
以上正本證明與原本無異。
不得上訴。
                                      書記官  王全龍
中    華    民    國    98    年    6     月    16    日
附錄本案論罪科刑法條：
妨害兵役治罪條例第6條
意圖避免教育召集或勤務召集，而有
下列行為之一者，處三年以下有期徒刑：
  一、捏造免役、除役、轉役或免除召集原因者。
  二、毀傷身體者。
  三、拒絕接受召集令者。
  四、應受召集，無故逾應召期限二日者。
  五、使人頂替本人應召者。
無故不參加點閱召集，或意圖避免點閱召集，而有前項第一款
  至第三款及第五款行為之一者，處一年以下有期徒刑、拘役或科
  新臺幣九萬元以下罰金。
國民兵為避免應召集輔助軍事勤務犯第一項之罪者，處三年以
  下有期徒刑。


司法院資訊處製作；財團法人民間司法改革基金會備份。
